臺灣臺北地方法院刑事判決
110年度訴緝字第45號
公  訴  人  臺灣臺北地方檢察署檢察官
被      告  陳建霖



上列被告因詐欺等案件，經檢察官提起公訴（108年度偵字第200
45號）、移送併辦（109年度偵字第11666號），嗣被告於準備程
序中先就被訴事實為有罪之陳述，經本院告以簡式審判之旨，並
聽取當事人之意見後，本院合議庭裁定行簡式審判程序後，本院
判決如下：
    主  文
陳建霖犯三人以上共同詐欺取財未遂罪，處有期徒刑捌月。
    事  實
一、緣洪志成（綽號阿凱）、許君偉（綽號阿偉)、楊永強（綽
    號咖啡）、葛政佾（綽號阿良）、江嘉尉（綽號小江）、蘇
    冠穎（綽號小冠）、于利中（綽號阿中）、蕭柏生（業經本
    院以109年度訴字第161號判決判處有期徒刑3年8月，未確定
    ）與詹竣宇（業經本院以108年度訴字第1062號判決判處有
    期徒刑9月確定）（下稱洪志成等9人）以實施詐術為手段，
    組成具有持續性及牟利性之有結構性組織。陳培華（綽號龍
    貓）、胡志成（綽號志成）、楊蕙瑄（綽號琦姐）、吳昶緯
    （綽號小光）、盧評彥（綽號小葉）、王穎晨（綽號小王）
    、莊瑋婷（綽號瑋瑋）、孫忠鈺（綽號小鈺）、王顥霖（綽
    號小田）（下稱陳培華等9人，其等業經本院以108年度訴字
    第779號判決判處陳培華有期徒刑10月；胡志成、楊蕙瑄有
    期徒刑8月；吳昶緯、盧評彥、王穎晨、莊瑋婷、孫忠鈺、
    王顥霖有期徒刑8月，緩刑2年確定）與陳建霖（綽號小林）
    ，明知洪志成等9人組成犯罪組織，因貪圖不正報酬，竟基
    於參與上開犯罪組織之犯意，各於附表三之時間參與前揭犯
    罪組織，並與洪志成等9人共同基於意圖為自己不法所有而
    三人以上詐欺取財之犯意聯絡，由洪志成、蕭柏生在越南胡
    志明市○0○○00○○○○○○區00號街79之3設立詐欺大陸地區人民
    之詐騙機房，詹竣宇則負責招募話務手，並以不詳方式取得
    之大陸地區人民個人資料，提供話務手教戰手冊、講稿，指
    示陳培華、盧評彥、王穎晨、莊瑋婷、胡志成、陳建霖、孫
    忠鈺、王顥霖、楊蕙瑄組成佯稱客服人員之第一線話務手，
    佯稱為網拍客服人員，以「解除分期付款設定錯誤」為由，
    向大陸地區之被害人施行詐術，待大陸地區被害人誤信為真
    後，旋將電話轉接給許君偉、楊永強、葛政佾、江嘉尉、蘇
    冠穎、于利中、吳昶緯等佯稱銀行人員之第二線話務手，假
    冒銀行人員要求大陸地區被害人將名下之銀行帳戶內存款轉
    帳至該詐欺集團提供之人頭帳戶，欲使民眾誤信而陷於錯誤
    ，並依指示匯款以遂行渠等詐欺取財犯行。嗣於108年7月20
    日，經越南公安人員在上址查獲並扣得如附表一、二之物，
    惟迄至108年7月20日被查獲為止，無證據證明已成功詐得款
    項而未遂。
二、案經內政部警政署刑事警察局函送臺灣臺北地方檢察署檢察
    官偵查後起訴；新北市政府警察局海山分局報告臺灣臺北地
    方檢察署檢察官偵查後移送併辦。
    理  由
一、本件被告陳建霖所犯係死刑、無期徒刑或最輕本刑為3年以
    上有期徒刑或高等法院管轄第一審案件以外之罪，其於準備
    程序期日就被訴事實俱為有罪之陳述，經告知被告簡式審判
    程序之旨，並聽取當事人之意見後，本院合議庭裁定由受命
    法官獨任進行簡式審判程序，是本案之證據調查，依刑事訴
    訟法第273條之2規定，不受同法第159條第1項、第161條之2
    、第161條之3、第163條之1及第164條至第170條規定之限制
    ，合先敘明。
二、前揭事實，業據被告於警詢、偵查及審理中均坦承不諱（偵
    20045卷（下稱偵卷）一第407-412、419-428、429-431、43
    3-438頁、聲羈卷第173-181頁、本院訴字卷一第123-125頁
    、訴緝卷第102、111頁），核與同案被告陳培華等9人於審
    理中所證相符（本院訴字卷一第393-394頁、第467頁、本院
    訴字卷二第30頁、39頁），並有被告及同案被告陳培華等9
    人繪製電信詐欺機房位置圖、新北市政府警察局海山分局扣
    押筆錄、扣押物品目錄表、遭查扣人員照片、現場查扣電腦
    照片、客戶資料、教戰手冊及筆記、Q&A紙本一張、被告及
    同案被告陳培華等9人入出境資訊連結作業結果、「7月一線
    上班表」檔案列印資料、「7月業績表」檔案列印資料、「7
    月賺錢」檔案列印資料、詐騙錄音檔案列印、6月業績表、
    內政部警政署刑事警察局現場數位證物勘察報告等存卷為憑
    （偵卷一第95頁、第149頁、第201頁、第255頁、第305頁、
    第363-364頁、第517頁、第551-553頁、第591-593頁，偵卷
    二第31頁、第67 -76頁、偵11666卷二第237頁、本院訴字卷
    一第167-183頁、第201頁、第203-205頁、第207-211頁、第
    213-215頁、第299-301頁），足認被告上開任意性自白確與
    事實相符，堪予採信。本案事證明確，被告犯行堪以認定，
    應依法論科。
三、論罪部分：
  ㈠核被告所為，係犯刑法第339條之4第2項、第1項第2款之三人
    以上共同詐欺取財未遂罪、組織犯罪防制條例第3條第1項後
    段之參與犯罪組織罪。起訴書雖認被告所為加重詐欺取財未
    遂犯行亦該當刑法第339條之4第1項第3款之加重事由，惟其
    係以撥打電話之方式對各別大陸地區被害人施以詐術，顯與
    該款所規範之「以廣播電視、電子通訊、網際網路或其他媒
    體等傳播工具，對公眾散布而犯之」之構成要件，迥然有異
    ，公訴意旨容有誤會，惟此業經公訴檢察官當庭撤回該款加
    重事由（本院訴字卷一第455頁、訴緝卷第102頁），附此敘
    明。
  ㈡被告與同案被告陳培華等9人、洪志成等9人間，均有犯意聯
    絡及行為分擔，並互相利用他方之行為，以完成共同犯罪之
    目的，應論以共同正犯。
  ㈢罪數部分：
  ⒈被告與同案被告陳培華等9人、洪志成等9人所組成之詐欺集
    團，其犯罪手法係以撥打電話予被害人之方式施以詐術，惟
    無證據足資認定業已詐得財物或係對不同被害人行騙，基於
    罪證有疑利益歸於被告之原則，爰認定其於犯罪期間，因在
    相同地點，且係密切相接之時間實施，侵害同一之法益，各
    行為之獨立性極為薄弱，依一般社會健全觀念，在時間差距
    上，難以強行分開，在刑法評價上，以視為數個舉動之接續
    施行，合為包括之一行為予以評價，較為合理，應屬接續犯
    ，而僅成立一加重詐欺取財未遂罪。
  ⒉按組織犯罪防制條例係藉由防制組織型態之犯罪活動為手段
    ，以達成維護社會秩序、保障人民權益之目的，乃於該條例
    第3條第1項前段與後段，分別對於「發起、主持、操縱、指
    揮」及「參與」犯罪組織者，依其情節不同而為處遇，行為
    人雖有其中一行為（如參與），不問其有否實施各該手段（
    如詐欺）之罪，均成立本罪。然在未經自首或有其他積極事
    實，足以證明其確已脫離或解散該組織之前，其違法行為，
    仍繼續存在，即為行為之繼續，而屬單純一罪，至行為終了
    時，仍論為一罪。又刑法上一行為而觸犯數罪名之想像競合
    犯存在之目的，在於避免對於同一不法要素予以過度評價。
    自然意義之數行為，得否評價為法律概念之一行為，應就客
    觀構成要件行為之重合情形、主觀意思活動之內容、所侵害
    之法益與行為間之關連性等要素，視個案情節依社會通念加
    以判斷。刑法刪除牽連犯之規定後，原認屬方法目的或原因
    結果，得評價為牽連犯之二犯罪行為間，如具有局部之同一
    性，或其行為著手實行階段可認為同一者，得認與一行為觸
    犯數罪名之要件相侔，依想像競合犯論擬。倘其實行之二行
    為，無局部之重疊，行為著手實行階段亦有明顯區隔，依社
    會通念難認屬同一行為者，應予分論併罰。因而，行為人以
    一參與詐欺犯罪組織，並分工加重詐欺行為，同時觸犯參與
    犯罪組織罪及加重詐欺取財罪，雖其參與犯罪組織之時、地
    與加重詐欺取財之時、地，在自然意義上非完全一致，然二
    者仍有部分合致，且犯罪目的單一，依一般社會通念，認應
    評價為一罪方符合刑罰公平原則，應屬想像競合犯，如予數
    罪併罰，反有過度評價之疑，實與人民法律感情不相契合（
    最高法院107年度台上字第1066號判決意旨參照）。
  ⒊查被告係為了共同實行詐欺始加入本件詐騙集團，亦即參與
    犯罪組織係共同實行詐欺之前提，有別於以往加入暴力幫派
    後始另行起意為持槍、圍事、恐嚇、傷害、經營地下錢莊等
    不同惡行，依前揭判決意旨，因認本件被告所犯上開參與犯
    罪組織罪，均與加重詐欺取財未遂罪間，具局部同一性，而
    有想像競合犯之關係，爰依刑法第55條規定，從一重以加重
    詐欺取財未遂罪處斷，公訴意旨認應分論併罰，容有誤會，
    附此敘明。
  ⒋又被告所為雖依想像競合犯從重論處加重詐欺取財未遂罪，
    惟其參與犯罪組織罪部分，依組織犯罪防制條例第3條第3項
    規定：「應於刑之執行前，令入勞動場所，強制工作，其期
    間為三年」，此保安處分因非屬主刑，仍應由法院依個案情
    節，區分行為人是否具有反社會的危險性及受教化矯正的必
    要性，決定是否併宣付刑前強制工作3年（最高法院108年度
    台上大字第2306號裁定意旨參照），本院審酌被告所為在本
    件詐欺集團尚非居於發起、主持、操縱、指揮等重要角色，
    其等行為表現之危險性相較而言非屬嚴重，衡以被告前無類
    似之犯罪前科，有臺灣高等法院被告前案紀錄表可佐，且偵
    審均坦承犯行，尚有悔悟，對於未來行為之矯正改善，經此
    刑之宣告應屬可期，尚無併予宣告強制工作之必要，是起訴
    書認應依組織犯罪防制條例第3條第3項規定宣告強制工作，
    容有誤會，併此敘明。
  ㈣刑之加重減輕事由：
  ⒈該詐欺集團以撥打電話予被害人之方式施以詐術，業已著手
    於犯罪行為之實行，惟無證據足資認定業已詐得財物，是被
    告所為之加重詐欺取財犯行部分屬未遂，其危害及惡性較既
    遂犯輕，爰依刑法第25條第2項規定，按既遂犯之刑減輕之
    。
  ⒉累犯部分：
　　按有關累犯加重本刑部分，其不分情節，基於累犯者有其特
    別惡性及對刑罰反應力薄弱等立法理由，一律加重最低本刑
    ，於不符合刑法第59條所定要件之情形下，致生行為人所受
    之刑罰超過其所應負擔罪責之個案，其人身自由因此遭受過
    苛之侵害部分，對人民受憲法第8條保障之人身自由所為限
    制，不符憲法罪刑相當原則，牴觸憲法第23條比例原則。為
    避免發生上述罪刑不相當之情形，法院就該個案應依本解釋
    意旨，裁量是否加重最低本刑（司法院釋字第775號解釋意
    旨參照）。查被告前因公共危險案件，經臺灣士林地方法院
    以103年度士交簡字第746號判決判處有期徒刑2月確定，於1
    04年11月26日易科罰金執行完畢，有臺灣高等法院被告前案
    紀錄表1份在卷可按，被告於有期徒刑執行完畢後，5年以內
    故意再犯本案有期徒刑以上之罪，符合前述累犯規定之要件
    ，惟審酌其前述所犯與本案為非同一類型之案件（罪質不同
    ），難認其對刑罰反應力薄弱，爰不依刑法第47條第1項規
    定加重其刑。
  ㈤至臺灣臺北地方檢察署109年度偵字第11666號移送併辦之犯
    罪事實，與本案起訴之犯罪事實為同一事實，自應併予審酌
    ，附此敘明。
四、科刑部分：
　　爰以行為人責任為基礎，被告前有詐欺取財之犯罪前科（業
    經臺灣士林地方檢察署檢察官為緩起訴處分），有臺灣高等
    法院被告前案紀錄表1份在卷可按，審酌被告正值壯年，不
    思循正當管道獲取財物，竟加入跨國詐欺機房從事詐騙行為
    ，且擔任第一線話務手行騙大陸地區民眾，嚴重損害我國形
    象，影響社會安寧，又業經本院通緝始到案，所為實屬不該
    ，惟念及被告於偵審均坦承犯行，兼衡其於108年7月3日加
    入詐騙集團，後於108年7月20日即為警查獲，現於營造公司
    上班，月薪約新臺幣（下同）3萬至4萬元，暨其智識程度、
    自陳之經濟及家庭狀況等一切情狀（本院訴緝卷第112頁）
    ，量處如主文所示之刑。
五、沒收部分：
  ㈠扣案如附表一之物，雖均為該詐欺集團所有供犯罪所用之物
    ，此業經同案被告陳培華供承明確（偵卷一第83頁、本院訴
    字卷一第456頁），惟上開扣案物業經本院以108年度訴字第
    779號判決宣告沒收，爰不另予宣告沒收。
  ㈡至附表二之金融卡，考量卡片屬個人專屬物品或價值非高，
    倘所有人申請註銷並補發新卡片，原卡片已失去功用，是以
    ，如對上開卡片宣告沒收或追徵，實欠缺刑法上之重要性，
    爰依刑法第38條之2第2項規定，不予宣告沒收。
  ㈢另被告於本院訊問時供稱並未因本件犯行而獲得報酬（本院
    訴緝卷第102頁），依卷內事證亦不足證明被告確獲有犯罪
    所得，爰無從宣告沒收，併予敘明。
據上論斷，應依刑事訴訟法第273條之1第1項、第284條之1、第2
99條第1項前段，組織犯罪防制條例第3條第1項後段，刑法第11
條前段、第28條、第339條之4第2項、第1項第2款、第55條、第2
5條第2項，刑法施行法第1條之1第1項，判決如主文。
本案經檢察官顏伯融提起公訴及移送併辦，檢察官呂俊儒到庭執
行職務。
中　　華　　民　　國　　110 　年　　12　　月　　7 　　日
                  刑事第八庭  法  官  楊世賢
上正本證明與原本無異。 
如不服本判決應於收受送達後20日內向本院提出上訴書狀，並應
敘述具體理由；其未敘述上訴理由者，應於上訴期間屆滿後20日
內向本院補提理由書（均須按他造當事人之人數附繕本）「切勿
逕送上級法院」。告訴人或被害人如對於本判決不服者，應具備
理由請求檢察官上訴，其上訴期間之計算係以檢察官收受判決正
本之日期為準。 因疫情而遲誤不變期間，得向法院聲請回復原
狀。
　　　　　　　　　            書記官  張華瓊
中　　華　　民　　國　　110 　年　　12　　月　　7 　　日
附錄本案論罪科刑法條全文：
組織犯罪防制條例第3條
發起、主持、操縱或指揮犯罪組織者，處3年以上10年以下有期
徒刑，得併科新臺幣1億元以下罰金；參與者，處6月以上5年以
下有期徒刑，得併科新臺幣1千萬元以下罰金。但參與情節輕微
者，得減輕或免除其刑。
具公務員或經選舉產生之公職人員之身分，犯前項之罪者，加重
其刑至二分之一。
犯第1項之罪者，應於刑之執行前，令入勞動場所，強制工作，
其期間為3年。
前項之強制工作，準用刑法第90條第2項但書、第3項及第98條第
2項、第3項規定。
以言語、舉動、文字或其他方法，明示或暗示其為犯罪組織之成
員，或與犯罪組織或其成員有關聯，而要求他人為下列行為之一
者，處3年以下有期徒刑，得併科新臺幣3百萬元以下罰金：
一、出售財產、商業組織之出資或股份或放棄經營權。
二、配合辦理都市更新重建之處理程序。
三、購買商品或支付勞務報酬。
四、履行債務或接受債務協商之內容。
前項犯罪組織，不以現存者為必要。
以第5項之行為，使人行無義務之事或妨害其行使權利者，亦同
。
第5項、第7項之未遂犯罰之。

刑法第339條之4
犯第339條詐欺罪而有下列情形之一者，處1年以上7年以下有期
徒刑，得併科1百萬元以下罰金：
一、冒用政府機關或公務員名義犯之。
二、三人以上共同犯之。
三、以廣播電視、電子通訊、網際網路或其他媒體等傳播工具，
    對公眾散布而犯之。
前項之未遂犯罰之。

附表一：
手機29支、筆記型電腦3臺、對講機4支、WIFI分享器11臺、平板
電腦2臺、劇本資料外國語（中文）116張、硬碟2個。
附表二：
金融卡45張。